臺灣士林地方法院民事判決
109年度訴字第1106號
原      告  夏素華  

訴訟代理人  許宏宇律師
被      告  皇宮綠園社區管理委員會

法定代理人  吳晟瑞  
訴訟代理人  周念暉律師
上列當事人間請求修復漏水等事件，本院於民國110年12月6日言
詞辯論終結，判決如下：
    主  文
被告應將門牌號碼臺北市○○區○○路○○○○○號七樓之二房屋上方屋
頂平臺，依如附件臺北市建築師公會民國一百一十年五月十二日
（110)(十七）鑑字第1151號鑑定報告書所示（該報告書第十二
頁第㈢項及其附件七之一）修復項目及費用方法修復至不漏水狀
態。
被告應給付原告新臺幣肆拾貳萬柒仟柒佰玖拾柒元，及自民國一
百零九年五月二十六日起至清償日止，按週年利率百分之五計算
之利息。
原告其餘之訴駁回。
訴訟費用（減縮部分除外）由被告負擔百分之六十，餘由原告負
擔。
本判決於原告以新臺幣肆拾貳萬元供擔保後，得假執行。但被告
如以新臺幣壹佰貳拾伍萬陸仟肆佰肆拾肆元為原告預供擔保，得
免為假執行。
原告其餘假執行之聲請駁回。
    事實及理由
壹、程序事項
本件被告之法定代理人，於訴訟程序中，已由陳大業變更為甲○
  ○，其具狀聲明承受訴訟，核無不合，應予准許，合先敘明。
按訴狀送達後，原告不得將原訴變更或追加他訴，但有減縮應
  受判決事項之聲明者，不在此限，此觀民事訴訟法第255條第1
   項第3款規定自明。查原告原起訴之聲明第1、2項為：㈠被告
  應將門牌號碼臺北市○○區○○路000號7樓之2房屋（下稱系爭房
  屋）之樓頂平臺（下稱系爭屋頂平臺）進行修繕，並負擔修繕
  費用。㈡被告應給付原告新臺幣（下同）143萬5051元，及自起
  訴狀繕本送達翌日起至清償日止，按年息5％計算之利息。嗣則
  將該等聲明變更減縮如後述貳、聲明㈠㈡所示。核與上開規定
  相符，應予准許。
貳、實體事項
原告主張：㈠伊為系爭房屋之所有權人，被告則為系爭房屋所屬
  大樓即皇宮綠園社區（下稱系爭社區）之管理委員會。因系爭
  社區之區分所有權人（下稱區權人）未盡修繕及維護系爭屋頂
  平臺防水層義務，致該防水層老化，失去防水作用，造成系爭
  房屋自民國90年間迄今，天花板及牆壁多處滲水、水泥剝落、
  鋼筋裸露，而有漏水情形（下稱系爭漏水狀態），被告為系爭
  社區之管理組織，迄仍拒不修繕，伊因而受有內部天花板、牆
  壁、樑柱等屋體損壞（下稱系爭屋內損壞），計55萬9053元，
  且因系爭房屋已達到無法居住之程度，伊不得已自108年10月
  至110年6月遷出在外租屋，而有每月3萬元之租金損害，另修
  繕期間，因不適合居住，伊亦須在外租屋兩個月，而受有損害
  （共計69萬元）。再者，系爭漏水狀態長達10年，嚴重影響並
  不法侵害伊之居住安寧人格法益，且情節重大，被告應賠償侵
  害伊精神慰撫金1元，是伊得依民法第184條第1項前段、第191
  條侵權行為法則及公寓大廈管理條例（下稱公寓條例）第10條
  規定，請求被告依適當方法修繕系爭屋頂平臺，並如數賠償上
  開損害，共計124萬9054元，並加計法定遲延利息等語。㈡又全
  體區權人召開區權人會議成立被告時，形成全體區權人授權被
  告管理共用部分而成立委任關係，被告依區權人會議決議及規
  約約定對系爭屋頂平臺有管理維護之責，惟被告因過失而未對
  系爭屋頂平臺為修繕及維護（即被告應依委任契約受任職責定
  期對系爭屋頂平臺為維護，避免有漏水情形發生，惟被告從未
  對系爭屋頂平臺進行任何維護行為，被告法定代理人至少於10
  8年11月17日已知悉系爭屋頂平臺有漏水事實，亦疏於履行委
  任契約之委任修繕，因而對伊產生前述損害），是伊亦得擇一
  另依民法第544條債務不履行等規定，求為同一聲明之判決等
  語。並聲明：⒈如主文第1項所示。⒉被告應給付原告124萬9054
  元，及自起訴狀繕本送達翌日起至清償日止，按年息5％計算之
  利息。⒊願供擔保，聲請宣告假執行。
被告則以：系爭屋頂平臺旁尚有其他住戶使用之專用部分（下
  稱系爭鄰近平臺），其漏水非必然係由共同使用部分所造成，
  且伊成立前，區權人已不定時對系爭屋頂平臺進行修繕，已盡
  管理人責任，無故意過失，不負侵權行為之責。且伊係於107
  年6月21日方經主管機關核准設立，系爭漏水狀態係發生於在
  此之前，發生時，伊並無管理疏失之侵權行為，且其時其亦尚
  未受委任，無債務不履行行為，原告不應向伊訴求。又原告請
  求之系爭屋內損壞修繕費用依據不明，並非妥適，且應予折舊
  計算。另與原告同層樓之住戶室內亦有與系爭漏水狀態存在，
  均可正常居住，是系爭房屋漏水情形應未達不堪居住之程度，
  原告應係基於個人原因自行搬離至他處租屋，其租金支出與漏
  水無因果關係。再者，房屋漏水受有財產權等損失，非民法第
  195條第1項「法定特別人格權」受侵害，原告請求精神慰撫金
  ，自不應准許等語，資為抗辯。並聲明：㈠原告之訴駁回。㈡若
  受不利判決，願供擔保，聲請宣告免為假執行。
兩造協議簡化之不爭執事項（見本院110年12月6日言詞辯論筆
  錄，本院並依論述需要，調整其順序或簡化其文字用語，且刪
  除兩造各自表述部分）：
㈠原告為系爭房屋之所有權人。被告則為系爭社區之管理委員會
  。系爭房屋為系爭社區之頂樓。其上方即為系爭屋頂平臺。系
  爭屋頂平臺屬於系爭社區共用部分。
⒈系爭社區原始起造共7層樓，樓梯間走至第8層即屋頂平臺層時
  ，頂樓樓梯間有兩扇門，1扇打開為有另一住戶之平台增建建
  物之系爭鄰近平臺，另1扇則通往系爭房屋正上方之系爭屋頂
  平臺，其上並無建物存在。
⒉本院曾調閱系爭社區報備資料如本院卷一第34-515頁所示。
⒊系爭社區於104年11月8日，曾召開區權會成立管委會（如本院
  卷一第510頁），並於105年間向主管機關臺北市都發局報備完
  成（如本院卷一第458頁）。惟本院曾於106年12月29日以106
  年度訴字第382號判決，系爭社區成立管理組織之區權會決議
  無效，判決書如本院卷一第426-437頁所示。主管機關因而於1
  07年2月12日註銷備查（如本院卷一第412頁）。
⒋系爭社區又於107年3月11日召開區權會，由召集人陳大業重新
  召集區權會，成立被告（區權會紀錄如本院卷一第398頁），
  並陳報主管機關於107年6月21日備查（備查函如本院卷一第36
  頁），任期至108年12月31日（如本院卷一第36頁）。報備公
  函如本院卷二第48頁所示。
⒌系爭社區於108年12月31日管理委員任期屆至前，改選管理委員
  ，主管機關並於109年同意備查最新被告管理組織，主委為陳
  大業，任期109年1月1日起至110年12月31日，如本院卷一第17
  2頁所示。
⒍陳大業已於起訴後辭任，經被告於109年7月14日另選任甲○○擔
  任被告新任主任委員，並向臺北市北投區公所報備，且於109
  年8月31日聲明承受訴訟如本院卷二第26頁所示。
㈡系爭房屋自10年前起或至少108年10月起至今，屋內即有天花板
  及牆壁多處滲水、水泥剝落、鋼筋裸露之系爭漏水狀態。相關
  ：
⒈系爭房屋屋內108年年底之照片如士調卷第9-14頁所示。
⒉原告主觀認為系爭漏水狀態為系爭屋頂平臺缺失所致，曾通知
  被告，並提出應修繕及賠償金錢之請求。被告因認並無責任，
  而暫拒絕原告之應修繕及賠償金錢之請求。
⒊原告曾委請鉅安室內設計有限公司評估修繕系爭屋頂平臺之工
  程項目及費用，該公司曾出具報價單項次一，如士調卷第23頁
  所示。
⒋系爭社區於108年11月17日曾召開區權人會議，會議記錄如本院
  卷二第82-94頁所示。該次會議曾有議題討論天臺（即系爭屋
  頂平臺）修繕事宜」。紀錄載明：「主席報告：天臺漏水造成
  7樓嚴重的室內樑柱及天花板因為鋼筋鏽蝕造成水泥塊成堆地
  崩裂掉落…等語，如本院卷二第88頁所示（如本院卷二第89頁
  另有討論解決方法）。
㈢修繕系爭房屋內部費用相關：
⒈系爭房屋因系爭漏水狀態，受有系爭屋內損壞，且目前尚未經
  修繕而仍存在。
⒉原告於訴訟前，曾委請鉅安室內設計有限公司評估修繕系爭屋
  內損壞工程項目及費用，該公司曾出具報價單項次二、三（其
  中1～12所示），如士調卷第23-24頁所示。
⒊兩造同意本件系爭漏水狀態之存在、原因、漏水修繕費用、系
  爭屋內損壞之存在與否及原因並修繕費用應再鑑定，且兩造均
  合意、同意本件送請臺北市建築師公會為鑑定。
㈣本院曾於109年11月10日將本件送請臺北市建築師公會（下稱系
  爭公會）鑑定，系爭公會收案後，訂於109年12月14日辦理初
  勘。相關：
⒈110年3月2日鑑定人曾會同兩造履勘現場，且詢問兩造。並進行
  相關鑑定工作。實際上鑑定人係於系爭房屋現場之周邊露明梁
  、戶外陽臺RC樓板平頂及室內天花板維修口處之樓板部分，以
  水分計（PORTIMETER MMS2）量測了解房屋漏水狀況，並現場
  勘測及拍照紀錄。
⒉經系爭公會行鑑定後，乃於110年5月12日檢送鑑定報告書（下
  稱系爭鑑定書）過院外放卷宗並掃描。
⒊本院曾就系爭鑑定書，被告所提出疑義，函請系爭公會再為說
  明（公函如本院卷二第236-238頁所示），系爭公會具覆如本
  院卷二第250-254頁。
⒋系爭屋內損壞修繕均係針對屋內之裝潢設備進行修復，其耐用
  年數可依固定資產耐用年數表房屋附屬設備之耐用年數為10年
  。又系爭房屋裝潢完成至今折舊年數亦為10年，系爭房地為原
  告25年前購入（具體為85年起計算折舊）。本院曾就系爭鑑定
  報告估計之系爭屋內損壞修復費用，其中工資、材料比例為若
  干，再函建築師公會查明，經該會函覆如本院卷二第318頁。
  內載：材料比例約佔38％，工資（含其他費用）約62％等語。
㈤租金損害相關：
⒈原告於84年購買系爭房屋後，隨即遷入居住。
⒉原告於108年10月5日遷出系爭房屋，另行於新北市三重區租屋
  居住，每月支出租金3萬元至今。原告曾與訴外人陳其偉簽立
  租賃契約，如士調卷第19-22頁、本院卷二第66-80頁所示。其
  中如本院卷二第74頁可見由不動產經紀人用印簽章。
⒊系爭社區7樓其他住戶除原告外，尚有6戶，迄今仍正常居住，
  並未搬遷或向被告求償。
㈥存證信函相關：
⒈原告於108年11月26日曾以存證信函函告被告，請求被告修繕解
  決，信函如士調卷第15-16頁所示。已為被告收受。
⒉原告另於108年11月25日向臺北市北投區調解委員會就系爭漏水
  狀態聲請與被告進行調解，但調解當日被告並未派員到場，調
  解不成立，調解聲請書、不成立證明如士調卷第17-18頁所示
  。原告於調解聲請書上並未記載被告之法定代理人姓名。
㈦起訴狀係於109年5月25日送達被告（如士調卷第27頁所示）。
㈧上開事實，業據兩造提出與其主張相符之卷內相關文書資料為
  證，且既為兩造所不爭執，當可信為真實。
本件經本院於110年12月6日言詞辯論期日與兩造整理並協議簡
  化爭點如下（見本院同上筆錄，並依論述需要，調整其順序）
  ：　
㈠原告主張：系爭社區區權人未能妥善維護系爭屋頂平臺，導致
  系爭屋頂平臺缺失，造成系爭房屋內之系爭漏水狀態，被告為
  系爭社區之管理組織，其得依民法第184條第1項前段、第191
  條侵權行為法則、公寓條例第10條，請求被告修繕系爭屋頂平
  臺，並請求賠償修復系爭屋內損壞費用55萬9053元，及賠償原
  告因系爭房屋無法居住，另租房屋及修繕期間2個月之租金損
  害23個月69萬元，及造成其居家安寧人格法受侵害之精神慰撫
  金1元，共計124萬9054元，並加計法定遲延利息，是否有理由
  ？
⒈被告抗辯：系爭漏水狀態原因之共用部分缺失發生在被告107年
  6月核准設立以前，被告並無管理疏失，原告不應向被告訴求
  ，是否可採？
⒉系爭漏水狀態是否客觀存在？其原因是否為系爭屋頂平臺或系
  爭社區共用部分缺失所致？
⒊系爭漏水狀態原因缺失，應如何修繕為適當？
⒋系爭房屋室內損害修繕費用應若干為適當？
⒌原告主張：應賠償另行租屋租金69萬元，是否有據？
⒍原告有無因系爭漏水而造成居住安寧人格法益受侵害而情節重
  大之情？慰撫金金額若干為適當？
㈡原告主張：被告於成立之時，全體區權人召開區權人會議成立
  被告，形成全體區權人授權被告管理共用部分而成立委任關係
  ，被告對系爭屋頂平臺有管理維護之責，但因過失而未對系爭
  屋頂平臺為修繕及維護，其得依民法第544條債務不履行規定
  ，請求被告應依適當方法修繕系爭屋頂平臺，並請求賠償修復
  系爭屋內損壞費用55萬餘元；及賠償原告因系爭房屋無法居住
  所受相當租金損害69萬元，及造成其居家安寧人格法受侵害之
  精神慰撫金1元，共計124萬9054元，並加計法定遲延利息，是
  否有理由？
⒈系爭漏水狀態是否客觀存在？其原因是否為系爭屋頂平臺或系
  爭社區共用部分缺失所致？
⒉被告抗辯：系爭漏水狀態原因之共用部分缺失發生在被告107年
  6月核准設立以前，當時被告並無受委任，自無受任人管理疏
  失，原告不應向被告訴求，是否可採？
⒊系爭漏水狀態原因缺失，應如何修繕為適當？
⒋系爭房屋室內損害修繕費用應若干為適當？
⒌原告主張：應賠償另行租屋租金69萬元，是否有據？
⒍原告有無因系爭漏水而造成居住安寧人格法益受侵害而情節重
  大之情？慰撫金金額若干為適當？
茲就上開爭點論列如下：
㈠原告主張：系爭社區區權人未能妥善維護系爭屋頂平臺，導致
  系爭屋頂平臺缺失造成系爭漏水狀態，其得依侵權行為法則，
  請求被告修繕系爭屋頂平臺，並請求賠償修繕系爭屋內損壞費
  用及修繕期間無法居住之租金損害，造成其居家安寧人格法受
  侵害之精神慰撫金，共計42萬7797元，並加計法定遲延利息，
  應有理由。
⒈被告為系爭社區管理組織，為系爭社區區權人之法定訴訟擔當
  人，應就區權人對共用部分缺失負責，與被告設立時間無涉。
①按依公寓條例第3條第9款規定，管委會係由區分所有權人選任
  住戶若干人為管理委員所設立之組織，旨在執行「區分所有權
  人會議決議事項」及「公寓大廈管理維護事務」，於完成社團
  法人登記前，僅屬非法人團體，固無實體法上完全之權利能力
  。然現今社會生活中，以管委會之名義為交易者比比皆是。於
  民事訴訟法已有第40條第3項：「非法人之團體，設有代表人
  或管理人者，有當事人能力」規定之外，公寓條例更於第38條
  第1項明文規定：「管理委員會有當事人能力」，明文承認管
  委會具有成為訴訟上當事人之資格，得以其名義起訴或被訴，
  就與其執行職務相關之民事紛爭享有訴訟實施權；並於同條例
  第6條第3項、第9條第4項、第14條第1項、第20條第2項、第21
  條、第22條第1項、第2項、第33條第3款但書，規定其於實體
  法上亦具享受特定權利、負擔特定義務之資格，賦與管委會就
  此類紛爭有其固有之訴訟實施權。故公寓大廈之區分所有權人
  因公寓大廈之共同使用部分設施之缺失，對第三人負賠償責任
  時，管理組織本身縱非侵權行為責任之權利義務歸屬主體，亦
  應認被害人得基於程序選擇權，並依上開同條例第38條第1項
  規定及訴訟擔當法理，選擇非以區分所有權人而以管委會為被
  告起訴請求，俾迅速而簡易確定私權並實現私權，避免當事人
  勞力、時間、費用及有限司法資源之不必要耗費。由此立法目
  的觀之，不論共同使用部分之缺失發生在管理組織成立前或成
  立後，應均不受影響。否則，公寓條例規定管委會有當事人能
  力，即失其意義，當非立法本意。
②經查，系爭漏水狀態於現時仍存在，且其原因係系爭屋頂平臺
  防水層缺失造成，則縱其缺失係發生在管理組織被告於107年
  設立以前，而本屬系爭社區區權人應共同負擔賠償責任之範疇
  （詳後述）。然於被告成立後，衡諸上開說明，原告自亦得逕
  行以具有系爭社區法定訴訟擔當人之被告為相對人，以主張其
  損害賠償請求權。被告抗辯：系爭屋頂平臺缺失發生於其成立
  以前，其不必負責云云，尚無足採。
⒉系爭漏水狀態客觀上應存在，且其原因應為系爭社區共同使用
  部分之系爭屋頂平臺缺失所致，被告又未舉證證明區權人對該
  缺失無任何未注意過失，自應負損害賠償責任。
①按土地上之建築物或其他工作物所致他人權利之損害，由工作
  物之所有人負賠償責任。但其對於設置或保管並無欠缺，或損
  害非因設置或保管有欠缺，或於防止損害之發生，已盡相當之
  注意者，不在此限，民法第191條第1項定有明文。而民法第19
  1條第1項所謂保管有欠缺，係指於設置後未善為保管，致其物
  發生不妥而有瑕疪而言（最高法院50年台上字第1464號判例意
  旨參照）。民法第191條有關工作物、建築物所有人之責任，
  係所有人以對設置或保管有欠缺為基礎，至該欠缺是否因所有
  人之過失所致，並非所問，被害人苟能證明權利之受損害係因
  所有人之工作物、建築物所致，即得請求賠償；工作物、建築
  物所有人僅得證明其對於設置或保管並無欠缺，或損害與設置
  或保管之欠缺無因果關係，或於防止損害之發生已盡相當之注
  意，始能免責。
②經查，由系爭鑑定書所載鑑定人會勘所見載稱：系爭房屋除戶
  外陽臺為水泥粉刷漆水泥漆平頂外，室內房間均施作木質天花
  板，部份梁柱有裂縫，並有鋼筋鏽蝕、裸露、混凝土塊剝落情
  況；天花板多處滲水漬及部份牆梁粉刷層脫落及白華損害（見
  系爭鑑定書第5頁所示）。且經鑑定人實施鑑定之結果載稱：
  系爭房屋客廳及臥室平頂均以板面裝修，現時仍有明顯漏水污
  漬；於110年3月2日以水分計測試房屋周邊露明RC平頂及梁，
  所得測點D、E、F、J、K之樓板有潮漏現象，測點I之梁含水率
  極高，按系爭房屋漏水污漬現況及前述水分計量測結果，系爭
  房屋應前有漏水狀況等語。由此足見，系爭房屋內確實經鑑定
  人會勘及儀器檢測後，以其專業能力判斷確實有系爭漏水狀態
  存在，且已經兩造於最後言詞辯論不爭執（見不爭執事項㈡所
  示），應可認定。
③再者，系爭漏水狀態係因系爭屋頂平臺坪舊有防水層老化，漸
  失防水作用，雖經以防水漆逐層塗佈，防水效果不佳所致，已
  經系爭鑑定書指明（見系爭鑑定書第10至11頁結論㈢所示）。
  而鑑定人系爭公會亦查明回覆本院：其係基於110年3月2日會
  勘日前皆為晴天，會勘日為大雨過後頂平台潮濕於水。故系爭
  公會以水份計（PORTIMETER MMS)量測系爭房屋室內受潮情況
  ；所採訂之室內牆面基準敲BM，為房屋直上方屋頂平台有搭建
  房屋之位置，屬室內未受雨部份，其餘各測點屬戶外該平台直
  接受雨浸濕部份，對照後方為系爭漏水狀態與系爭屋頂平臺間
  因果關係之判斷（見本院卷第250頁）。而系爭鑑定之鑑定機
  關為臺北市建築師公會，實為中立鑑定機關，無刻意偏頗之可
  能，具備鑑定漏水原因之能力及經驗亦無質疑，鑑定所採用之
  水分計測量儀測試等鑑定方法，亦屬漏水原因之一般公認有效
  之檢測方法，鑑定結果亦無論理或邏輯上之謬誤，或與客觀經
  驗法則相悖之情事。再衡酌公寓大廈頂樓與頂樓平臺間係共用
  樓地板，且頂樓平臺依使用常情，於雨季易處於潮濕狀態，其
  下防水層如未善加維護，易致頂樓室內漏水，此為眾所周知之
  事。本案經系爭公會於會勘日前幾日下雨後，於會勘日，測試
  系爭屋頂平臺正下方之系爭房屋平頂，與系爭鄰近平臺正下方
  之系爭房屋平頂之水份對照後，得知系爭屋頂平臺正下方有漏
  水現象，因而判斷系爭漏水狀態與系爭屋頂平臺缺失有關，與
  經驗法則相符，應屬可採。且兩造不爭執，被告前曾針對系爭
  屋頂平臺進行過防水層塗布之整修，系爭公會亦回復本院稱：
  防水層施作，其防水效能除防水材之材質外，亦涉及防水施工
  之確實與良窳等語，是系爭公會根據當事人各自主訴之維修歷
  史，因而根據專業知識研判：系爭屋頂平臺之缺失，應係舊有
  防水層老化，漸失防水作用，雖經以防水漆逐層塗佈，防水效
  果不佳等情，亦與論理法則相符，而可採信。否則，若系爭屋
  頂平臺防水層均無缺失，被告其前為何亦會鎖定或著眼於防水
  層加以修繕？顯不合理。
④又被告所代表之區權人為系爭屋頂平臺共同使用部分之所有權
  人（見不爭執事項㈠所示），而被告並未提出區權人對於系爭
  屋頂平臺內防水層之設施，設置或保管已有符合適當性之修繕
  作為而盡其善良管理人注意，僅空言：區權人前曾對系爭屋頂
  平臺防水層委由廠商加以施作改善云云，並未能舉證證明：其
  所用工法或修繕方式，已符合善良管理人之注意，專業上屬於
  適當，衡諸首揭說明，自難據以免責。
⒊系爭漏水狀態原因缺失，應按系爭鑑定書所建議之方法進行修
  繕為適當。
①按因故意或過失，不法侵害他人之權利者，負損害賠償責任，
  民法第184條第1項前段定有明文。負損害賠償責任者，除法律
  另有規定或契約另有訂定外，應回復他方損害發生前之原狀，
  民法第213條第1項亦有明文。經查，系爭房屋內既然因被告所
  管領之系爭屋頂平臺防水層不佳缺失而造成系爭漏水狀態，顯
  然已侵害系爭房屋所有人之原告所有權，且可歸責區權人。原
  告請求被告應將系爭漏水原因所在之系爭屋頂平臺設施加以修
  繕以使系爭房屋回復損害前不漏水之狀態，自屬有據。
②又系爭鑑定書已指明應以如主文第1項所示方法為之，亦即：建
  議將原有防水層挖除清理，在原屋頂RC版構造體上重新施做防
  水層，改善系爭屋頂之防水效果並回復至不漏水狀態（見系爭
  鑑定書第12頁項次㈢所示），經核亦屬系爭屋頂平臺之合理修
  復方式，原告請求依此方式修復至不漏水，即屬有據。被告雖
  辯稱：防水層修繕方式很多，系爭鑑定書指出要袍除RC層，費
  用較高，且參考依據不明云云，而認系爭鑑定書修繕方法不適
  當。然經本院函詢系爭公會後，系爭公會函覆本院稱：本案建
  議之防水工法，係基於其所提供相關資料如系爭鑑定書附件九
  之臺北市教育局屋頂防水翻修工程各工法參考圖例及設計與審
  查重點，其中P9-3，「修繕工法之修繕模式及其適用條件說明
  」（下稱系爭修繕模式說明）等語（見本院卷二第252頁）。
  而由系爭修繕模式說明所載：若屋頂平台已有多次、多層覆蓋
  修繕紀錄者，多會採取覆蓋層全剷除，重新施作防水、隔熱及
  保護層之工法等語。而系爭屋頂平臺於其前10屬年間，已有多
  次修繕紀錄，為兩造所不爭執。則系爭公會基此而認為應刨除
  覆蓋層重新施作防水，認屬必要方法，亦無失出之處。被告並
  未提出其他簡潔或花費較少之有效方法，以推翻系爭鑑定書之
  專業意見，徒以前詞置辯，尚乏依據。
⒋系爭房屋室內損害修繕費用，材料部分應予折舊後，原告得請
  求之修復賠償金額應為36萬7796元。
①按不法毀損他人之物者，被害人得請求賠償其物因毀損所減少
  之價額；「負損害賠償責任者，除法律另有規定或契約另有訂
  定外，應回復他方損害發生前之原狀；且債權人得請求支付回
  復原狀所必要之費用，以代回復原狀」，民法第196條、第213
  條分別定有明文。又物被毀損時，被害人除得依民法第196條
  請求賠償外，並不排除民法第213條至第215條之適用。依民法
  第196條請求賠償物被毀損所減少之價額，得以修復費用為估
  定之標準，但以必要者為限（例如：修理材料以新品換舊品，
  應予折舊）（最高法院77年度第9次民事庭會議決議㈠意旨參照
  ）。
②經查，系爭房屋因系爭漏水狀態，受有系爭屋內損壞，且目前
  尚未經修繕而仍存在（見不爭執事項㈢⒈所示）。而系爭漏水狀
  態確實應屬系爭社區區權人所有之系爭屋頂平臺共同使用部分
  所造成，區權人應負賠償責任，亦經本院認定如上。是被告自
  應就系爭屋頂平臺所造成之系爭房屋室內之系爭屋內損壞之必
  要修繕費用負賠償責任，而必要修繕費用，亦應就以新品換舊
  品之材料費用，予以折舊計算。
③系爭鑑定書就系爭屋內損壞已查定為：屋內本體多處滲水污漬
  且仍有潮濕現象，及牆面白華、柱梁裂縫、鋼筋裸露、混凝土
  塊剝落等損害，且估算修繕費用為55萬9053元（見系爭鑑定書
  第12頁項次㈣所示）。另經本院函詢各項費用估算之依據，亦
  據系爭公會函覆其鑑定估價採用臺北市政府都發局頒「臺北市
  建築物工程施工損壞鄰房單價分析報告書」單價修訂本（網路
  網址：http://WWW,dba.taipei.gov,tw），及鑑定所採參酌坊
  間施作行情，為參閱台灣營建研究院物價行情及鑑定估費（見
  本院卷二第252頁所示）。是系爭鑑定書所為估價，應有專業
  上之依據，而屬可採。被告空言辯稱：系爭鑑定書對修繕費用
  之鑑定缺乏依據云云，並不可採。
④又系爭屋內損壞修繕均係針對屋內之裝潢設備進行修復，其裝
  潢耐用年數可依固定資產耐用年數表中房屋附屬設備之耐用年
  數為10年計算；又系爭房屋裝潢完成至今折舊年數亦為10年，
  為兩造所不爭（見不爭執事項㈣⒋所示）。又系爭屋內損壞修繕
  費用55萬9053元中，其材料比例約為38％，工資及其他費用約6
  2％，亦經本院函詢後，系爭公會函覆在卷（見本院卷二第318
  頁）。經計算後，應為21萬2440元（計算式：55萬9053元×38％
  ，小數點下四捨五入），其餘工資、稅費部分應為34萬6613元
  。依上說明，修繕材料係以新品更換舊品，應予以折舊。又依
  兩造合意之上開行政院所頒固定資產耐用年數表及固定資產折
  舊率之規定，耐用年數為10年，依定率遞減法每年折舊1000分
  之206，另依營利事業所得稅查核準則第95條第6項規定「 固
  定資產提列折舊採用定率遞減法者，以1年為計算單位，其使
  用期間未滿1年者，按實際使用之月數相當於全年之比例計算
  之，不滿1月者，以1月計」，且系爭房屋內裝潢，迄至系爭漏
  水狀態發生時，已使用10年，則材料扣除折舊後之修復費用估
  定為2萬1156元（詳如附表之計算式），加計其餘費用34萬661
  3元，合計應為36萬7796元（計算式：2萬1156元＋34萬6613元
  ）。據此，原告此部分之請求於36萬7796元之範圍內，應屬有
  據，逾此範圍之請求，則難准許。
⑤原告雖主張：用以折舊之材料金額，應以本院函查後，系爭公
  會回覆所據之修復費用鑑估表中，材料總價欄下所載金額16萬
  5241元為據，不應以總費用55萬9053元為據云云。然查，由系
  爭公會回覆公函（見本院卷第318頁），已明載：其工料比例
  係以其鑑估總價55萬9053元為基礎所為拆分。且其所具修復費
  用鑑估表（見本院卷二第320頁）所示，雖有將項次1至7之系
  爭屋內損壞實際修繕摘要中之修繕各項次，分別匡列材料總價
  欄、工資總價欄，並將材料總價總計為16萬5241元；項次8至1
  1則並未分別材料、工資加以分別計算。然項次8至11所列估價
  項目其實質內容，實際施作時，明顯應均會使用材料。例如：
  項次8零星整修，通常是避免估價遺漏而增列之項次，而零星
  整修，也是整修，整修亦難免使用材料。又如項次8中之利潤
  ，通常也是連工帶料一起估算之價值，當然亦有包含材料概念
  於其內。是計算系爭屋內損壞之修繕費用材料部分金額時，自
  應按系爭公會上開函覆意旨，仍以估計總價作為計算基礎，而
  非僅以其項次1至7所列材料總價為據。
⒌原告應得請求修繕期間2個月之相當租金損害6萬元，其餘部分
  損害不能證明，不能准許。
①經查，系爭鑑定書已指出：本案修繕分屬戶外之系爭屋頂平臺
  防水工程及系爭屋內損壞之修繕裝修工程，得分別施工，唯建
  議於防水施工完成後始進行室內裝修工作，以免衍生其他滲漏
  水之困擾；舊有防水層挖除及新作防水施工，應有天雨時之防
  護措施。系爭屋頂平臺防水施工預估工期約30天，系爭屋內損
  壞修繕工期約30天，合計預估工期約需60天，且系爭房屋本體
  損害之情況應妥為全面之修繕，施工期間建議屋主遷出，將房
  屋清空，以利整修等語（見系爭鑑定書項次㈥所示）。是原告
  因系爭屋頂平臺、系爭屋內損壞之修繕，必須遷出系爭房屋，
  於外租賃房屋居住期間為2個月。又原告於108年10月5日遷出
  系爭房屋，另行於新北市三重區租屋居住，每月支出租金3萬
  元至今（見不爭執事項㈤⒉所示）。而系爭房屋位於臺北市北投
  區稻香路，房價不斐，故月租金衡情應高於新北市三重區，原
  告以每月3萬元估算，應尚可採。是原告因修繕期間，損失系
  爭房屋之相當租金使用收益價值應為2個月，共6萬元，原告據
  以請求賠償，應屬有據，而可准許。
②原告雖以：其自108年10月5日起至110年6月共21個月無法使用
  系爭房屋在外租屋損害每月3萬元，亦應賠償云云。然查，系
  爭鑑定書就系爭房屋室內狀況是否影響居住功能安全性，僅指
  出：所見牆面白華、柱梁裂縫及鋼筋裸露、混凝土塊剝落等損
  害，均應妥為修復；以維居住品質，並免影響房屋使用及居住
  功能安全性等語（見系爭鑑定書第11頁項次㈤所示）。由此可
  知，系爭房屋屋內之系爭屋內損壞，僅係在繼續不加以維修之
  情況下，會造成居住品質下降，並可能將來有發生使用或居住
  功能之安全性受影響之情形，並無現時發生危險而達於不能居
  住使用之情形。而由系爭鑑定書所附系爭房屋屋內照片（見系
  爭鑑定書附件六第6-2至6-13頁）觀之，系爭房屋屋內屋況雖
  然不佳，有部分區域柱梁有裂縫，屋頂鋼筋裸露，然比例不高
  ，明顯尚可居住，只是居住較為不舒適而已（然此居住品質下
  降，影響居住安寧，僅屬非財產損害應考量之因素）。甚者，
  原告於系爭公會前往現場會勘時，亦自承：系爭房屋所在樓層
  7樓其他住戶亦有（如系爭房屋因系爭屋頂平臺）漏水狀況及
  現象等語（見系爭鑑定書第4頁），而系爭社區7樓其他住戶除
  原告外，尚有6戶迄今仍正常居住於其內（見不爭執事項㈤⒊所
  示），由此亦可窺見，系爭房屋是否客觀上已達到缺乏安全性
  不能居住之程度，尚屬可疑。是原告主張：系爭房屋因系爭漏
  水狀態已不能居住，非搬遷他處不可，尚難採信。是其請求此
  部分相當租金之補償，應屬無據，不能准許。
⒍原告有因系爭漏水而造成居住安寧人格法益受侵害而情節重大
  之情，其請求慰撫金1元，自屬適當。
①按不法侵害他人之身體、健康、名譽、自由、信用、隱私、貞
  操或不法侵害其他人格法益而情節重大者，被害人雖非財產上
  之損害，亦得請求賠償相當之金額。民法第195條第1項前段定
  有明文。又不法侵害他人居住安寧之人格利益，如其情節重大
  ，被害人非不得依民法第195條第1項規定請求賠償相當之金額
  。次按慰藉金之賠償須以人格權遭遇侵害，使精神上受有痛苦
  為必要，其核給之標準固與財產上損害之計算不同，然非不可
  斟酌雙方身份資力與加害程度，及其他各種情形核定相當之數
  額。查系爭漏水狀態已造成原告之系爭房屋屋內部份梁柱有裂
  縫，並有鋼筋鏽蝕、裸露、混凝土塊剝落情況；天花板多處滲
  水漬及部份牆梁粉刷層脫落及白華損害，已據系爭鑑定書查明
  屬實（見系爭鑑定書第5頁）。衡情，對於原告居家生活應已
  造成相當不便，且屋內長期潮濕，滋生蚊蟲，對頻繁使用之生
  活空間之居住品質，甚為不利，堪認系爭漏水狀態客觀上對居
  住在其內之原告日常生活明顯造成干擾及不便，自已侵害原告
  居家安寧之人格利益，超越一般人社會生活所能容忍之程度，
  而屬情節重大，原告因而精神痛苦，自得請求非財產上之損害
  賠償。被告辯稱：系爭漏水狀態應僅屬財產權受侵害，尚不足
  造成原告精神上痛苦，情節非重大，不符民法第195條規定云
  云，為無可採。
②本院審酌系爭漏水狀態至遲自108年10月即已發生（見不爭執事
  項㈡所示），迄今均尚未完全修繕完成，及系爭漏水狀態所在
  區域在系爭房屋客廳、主臥室、陽台，均屬日常生活活動區域
  之受害狀況，及原告應屬小康之家，被告為甫成立之管理組織
  等兩造身分、地位及收入狀況等一切情狀，認為原告請求被告
  賠償之慰撫金1元，應為適當，而可准許。
⒎綜上所述，系爭社區區權人未能妥善維護系爭屋頂平臺，導致
  系爭屋頂平臺缺失造成系爭漏水狀態，被告為系爭社區依法成
  立之管理組織，原告自得依侵權行為法則，請求被告修繕系爭
  屋頂平臺，並請求賠償修繕系爭屋內損壞費用及修繕期間無法
  居住之租金損害，造成其居家安寧人格法受侵害之精神慰撫金
  ，共計42萬7797元（計算式：系爭屋內損壞36萬7796元＋相當
  租金損害6萬元＋慰撫金1元），並加計法定遲延利息，應有理
  由。
㈡又原告依侵權行為法則請求被告回復原狀及賠償應准許之範圍
  已如上述，而逾此範圍之請求，經審酌依原告擇一備位主張之
  委任關係債務不履行損害賠償為請求，不論其委任關係經認定
  存在與否，其損害賠償範圍亦屬一致，准許或不准許之理由亦
  相同，並無依備位主張較為有利之情形，是本院依其擇一關係
  之訴訟標的法律關係為原告部分勝訴之判決後，自無再就其備
  位主張再為審認裁判之必要，併此敘明。
從而，原告依民法第184條第1項前段、第191條侵權行為法則及
  公寓條例第10條規定，請求被告將系爭房屋漏水缺失修復，並
  請求被告賠償42萬7797元，及自起訴狀繕本送達翌日即109年5
  月26日起（見不爭執事項㈦所示），按週年利率5％計算之利息
  ，為有理由，應予准許，逾此範圍之請求，則為無理由，應予
  駁回。
兩造分別陳明願供擔保，聲請宣告假執行、免為假執行，關於
  原告勝訴部分，經核並無不合，爰依聲請分別酌定相當之擔保
  金額，併予宣告。至原告其餘假執行之聲請，因訴之駁回而失
  所附麗，應併予駁回。
本件判決基礎已臻明確，兩造其餘攻防方法、陳述及訴訟資料
  ，經本院斟酌後，核與判決結果不生影響，爰不逐一論列，附
  此敘明。
據上論結，本件原告之訴為一部有理由，一部無理由，爰判決
  如主文。　
中　　華　　民　　國　　110 　年　　12　　月　　28　　日
                  民事第三庭  法  官  王沛雷
以上正本係照原本作成。
如對本判決上訴，應於判決送達後20日內向本院提出上訴狀，若
委任律師提起上訴者，應一併繳納上訴審裁判費，否則本院得不
命補正逕行駁回上訴。
中　　華　　民　　國　　110 　年　　12　　月　　28　　日
                              書記官  邱筱菱
附表：
折舊時間           金額
第1年折舊值        212,440×0.206=43,763
第1年折舊後價值    212,440-43,763=168,677
第2年折舊值        168,677×0.206=34,747
第2年折舊後價值    168,677-34,747=133,930
第3年折舊值        133,930×0.206=27,590
第3年折舊後價值    133,930-27,590=106,340
第4年折舊值        106,340×0.206=21,906
第4年折舊後價值    106,340-21,906=84,434
第5年折舊值        84,434×0.206=17,393
第5年折舊後價值    84,434-17,393=67,041
第6年折舊值        67,041×0.206=13,810
第6年折舊後價值    67,041-13,810=53,231
第7年折舊值        53,231×0.206=10,966
第7年折舊後價值    53,231-10,966=42,265
第8年折舊值        42,265×0.206=8,707
第8年折舊後價值    42,265-8,707=33,558
第9年折舊值        33,558×0.206=6,913
第9年折舊後價值    33,558-6,913=26,645
第10年折舊值        26,645×0.206=5,489
第10年折舊後價值    26,645-5,489=21,156